---
title: "Statistical Methods for Machine Learning - Tugas Pra UTS bag. TRAIN"
subtitle: "Klasifikasi Deposito Berjangka Bank"
author: "Sala Jalaludin"
date: "`r Sys.Date()`"
output: 
  html_document:
    toc: true
    toc_depth: 3
    toc_float:
      collapsed: false
      smooth_scroll: true
    theme: cosmo
    highlight: tango
---

# load libraries and setup parallel processing
```{r}
library(tidyverse)
library(caret)
library(themis)
library(doParallel)
library(parallel)

gc() # Clear RAM
cores <- parallel::detectCores()
cl <- makePSOCKcluster(cores - 1)
registerDoParallel(cl)
```

# Load dataset A
```{r}
df <- read.csv("dataset_A.csv", stringsAsFactors = TRUE)
```

# Data Cleaning & Feature Engineering
```{r}
df_clean <- df %>%
  # Hapus error pada cons.price.idx (yang mendekati 0)
  filter(cons.price.idx > 1000) %>% 
  # Filter campaign yang terlalu ekstrem (di atas Q3 + 1.5*IQR)
  group_by(y) %>%
  mutate(
    up_campaign = quantile(campaign, 0.75) + 1.5 * IQR(campaign)
  ) %>%
  filter(campaign <= up_campaign) %>%
  ungroup() %>%
  select(-up_campaign) %>%
  # Hapus baris duplikat (tak ada ID unik, jadi kita hapus duplikat berdasarkan semua kolom)
  distinct() %>%
  # Handle 'unknown' dalam text (Ubah jadi NA, lalu hapus barisnya)
  mutate(across(where(is.factor), ~na_if(as.character(.), "unknown"))) %>%
  drop_na() %>%
  # Gabungkan kategori edukasi 'basic' agar fitur tidak terlalu pecah
  mutate(education = ifelse(grepl("basic", education), "basic", education)) %>%
  # Handle nilai 999 pada pdays menjadi indikator biner (1/0)
  mutate(
    previous_contact = ifelse(pdays != 999, 1, 0),
    previous_contact = as.factor(previous_contact)
  ) %>%
  select(-pdays) %>%
  # Convert target (y) menjadi factor
  mutate(y = as.factor(y)) %>%
  # Extract fitur Tahun dari kondisi makroekonomi
  mutate(year = case_when(
    emp.var.rate > 0 ~ 2008,
    emp.var.rate <= 0 & emp.var.rate > -2 ~ 2009,
    emp.var.rate <= -2 ~ 2010
  )) %>%
  mutate(year = as.factor(year)) %>%
  # Ubah kolom karakter menjadi factor kembali
  mutate(across(where(is.character), as.factor)) %>%
  # Cegah Data Leakage
  select(-duration)
```


# Plot Distribusi atau Boxplot Setelah Penanganan Outlier
```{r}
# Identify
numeric_vars <- c("age", "campaign", "emp.var.rate", "cons.price.idx")

# Reshape
p_box <- df_clean %>%
  select(all_of(numeric_vars)) %>%
  pivot_longer(everything(), names_to = "Variable", values_to = "Value") %>%
  ggplot(aes(x = Variable, y = Value, fill = Variable)) +
  geom_boxplot(alpha = 0.7, outlier.color = "red", outlier.shape = 1) +
  # INI KUNCINYA:
  facet_wrap(~Variable, scales = "free") + 
  theme_minimal() +
  labs(title = "Boxplot Variabel Numerik (Skala Terpisah)",
       subtitle = "Visualisasi sebaran data per variabel",
       x = NULL, y = "Nilai") +
  theme(legend.position = "none",
        strip.text = element_text(face = "bold")) # Mempertebal nama variabel

# Density Plot untuk melihat normalitas/distribusi
p_density <- df_clean %>%
  select(all_of(numeric_vars)) %>%
  pivot_longer(everything(), names_to = "Variable", values_to = "Value") %>%
  ggplot(aes(x = Value, fill = Variable)) +
  geom_density(alpha = 0.5) +
  facet_wrap(~Variable, scales = "free") +
  theme_minimal() +
  labs(title = "Distribusi Kepadatan (Density Plot)",
       subtitle = "Melihat bentuk distribusi setelah preprocessing",
       x = "Nilai", y = "Density") +
  theme(legend.position = "none")

# Tampilkan Plot
print(p_box)
print(p_density)
```

# Dummy Encoding & Reduksi Dimensi
```{r}
# Dummy Encoding
dummies <- dummyVars(~ ., data = df_clean %>% select(-y))
df_transformed <- as.data.frame(predict(dummies, newdata = df_clean))
df_transformed$y <- df_clean$y

# Hapus Kolom Near-Zero Variance
nzv_cols <- nearZeroVar(df_transformed)
if(length(nzv_cols) > 0) {
  df_transformed <- df_transformed[, -nzv_cols]
  cat("\n[INFO] Menghapus", length(nzv_cols), "kolom NZV.\n")
}

# Hapus Multikolinearitas (Korelasi > 0.90)
corr_matrix <- cor(df_transformed %>% select(where(is.numeric)))
highlyCorDescr <- findCorrelation(corr_matrix, cutoff = 0.90)

if(length(highlyCorDescr) > 0) {
  df_transformed <- df_transformed[, -highlyCorDescr]
  cat("\n[INFO] Menghapus", length(highlyCorDescr), "kolom karena multikolinearitas.\n")
}
```

# Tabel Data Setelah Encoding
```{r}
library(kableExtra)
# 10 baris pertama
df_sample <- head(df_transformed, 10)

# tabel
knitr::kable(
  df_sample, 
  caption = "Cuplikan Data Setelah Dummy Encoding dan Reduksi Dimensi (10 Baris Pertama)",
  align = "c"
) %>%
  kableExtra::kable_styling(
    bootstrap_options = c("striped", "hover", "condensed", "responsive"),
    full_width = FALSE,
    position = "center"
  )
```

# Splitting Data
```{r}
# Split Data (80% Train, 20% Validasi)
set.seed(16)
train_index <- createDataPartition(df_transformed$y, p = 0.8, list = FALSE)
train_set <- df_transformed[train_index, ]
valid_set <- df_transformed[-train_index, ]
```

# Bar Chart Perbandingan Kelas
```{r}
# Buat dataset simulasi hasil downsampling untuk plot
set.seed(16)
x_plot <- train_set[, names(train_set) != "y"]
y_plot <- train_set$y
train_downsampled_obj <- downSample(x = x_plot, y = y_plot)

# Hitung distribusinya
train_dist <- as.data.frame(table(train_downsampled_obj$Class)) %>% 
  mutate(Dataset = "Train (Simulasi Downsampled)")

valid_dist <- as.data.frame(table(valid_set$y)) %>% 
  mutate(Dataset = "Validation (Original/Imbalanced)")

# Gabungkan dan Plot ulang
plot_data <- rbind(train_dist, valid_dist)
colnames(plot_data) <- c("Class", "Frequency", "Dataset")

ggplot(plot_data, aes(x = Class, y = Frequency, fill = Class)) +
  geom_bar(stat = "identity", color = "black", alpha = 0.8) +
  facet_wrap(~Dataset, scales = "free_y") +
  geom_text(aes(label = Frequency), vjust = -0.2, fontface = "bold") +
  scale_fill_manual(values = c("no" = "tomato", "yes" = "springgreen4")) +
  theme_minimal() +
  labs(title = "Perbandingan Distribusi Kelas Target",
       subtitle = "Menampilkan bagaimana model 'melihat' data saat training",
       x = "Keputusan Deposito (y)", y = "Jumlah Observasi")
```

# Setup Train Control dengan Downsampling
```{r}
train_control <- trainControl(
  method = 'cv',
  number = 5,
  classProbs = TRUE,
  summaryFunction = twoClassSummary,
  sampling = "down",
  allowParallel = TRUE
)
```

# Multi-model Training
```{r}
models_list <- list()
x_train <- train_set[, names(train_set) != "y"]
y_train <- train_set$y
base_preprocess <- c("center", "scale")

# 1. RPART (Decision Tree)
cat("Decision Tree (rpart)")
t_rpart <- system.time({
  set.seed(16)
  models_list$rpart <- train(x = x_train, y = y_train, method = 'rpart', metric = 'ROC', trControl = train_control, preProcess = base_preprocess, tuneLength = 10)
})
cat("Selesai dalam", round(t_rpart["elapsed"], 2), "detik\n")


# 2. RANGER (Random Forest)
cat("Random Forest (ranger)")
t_rf <- system.time({
  set.seed(16)
  models_list$rf <- train(x = x_train, y = y_train, method = 'ranger', metric = 'ROC', trControl = train_control, preProcess = base_preprocess, tuneLength = 3, num.threads = 1, importance = 'impurity') 
})
cat("Selesai dalam", round(t_rf["elapsed"], 2), "detik\n")


# 3. SVM RADIAL
cat("SVM (svmRadial)")
t_svm <- system.time({
  set.seed(16)
  models_list$svmRadial <- train(x = x_train, y = y_train, method = 'svmRadial', metric = 'ROC', trControl = train_control, preProcess = base_preprocess, tuneLength = 2, prob.model = TRUE)
})
cat("Selesai dalam", round(t_svm["elapsed"], 2), "detik\n")


# 4. NEURAL NETWORK (nnet)
cat("Neural Network (nnet)")
t_nnet <- system.time({
  set.seed(16)
  models_list$nnet <- train(x = x_train, y = y_train, method = 'nnet', metric = 'ROC', trControl = train_control, preProcess = base_preprocess, trace = FALSE, MaxNWts = 10000)
})
cat("Selesai dalam", round(t_nnet["elapsed"], 2), "detik\n")


# 5. BAGGED CART (treebag)
cat("Bagged CART (treebag)")
t_treebag <- system.time({
  set.seed(16)
  models_list$treebag <- train(x = x_train, y = y_train, method = 'treebag', metric = 'ROC', trControl = train_control, preProcess = base_preprocess)
})
cat("Selesai dalam", round(t_treebag["elapsed"], 2), "detik\n")


# 6. GRADIENT BOOSTING (gbm)
cat("Gradient Boosting (gbm)")
t_gbm <- system.time({
  set.seed(16)
  models_list$gbm <- train(x = x_train, y = y_train, method = 'gbm', metric = 'ROC', trControl = train_control, preProcess = base_preprocess, verbose = FALSE)
})
cat("Selesai dalam", round(t_gbm["elapsed"], 2), "detik\n")


# Matikan cluster dan kembali ke sequential processing
stopCluster(cl)
registerDoSEQ()

# Hitung Total Waktu Keseluruhan
total_waktu <- t_rpart["elapsed"] + t_rf["elapsed"] + t_svm["elapsed"] + t_nnet["elapsed"] + t_treebag["elapsed"] + t_gbm["elapsed"]
cat("\n=== Training Keseluruhan Selesai dalam", round(total_waktu / 60, 2), "menit ===\n")
```

# Optimalisasi Threshold
```{r}
thresholds <- seq(0.15, 0.95, by = 0.01)
best_th_list <- list()
actual_yes <- valid_set$y == 'yes'

for(mn in names(models_list)) {
  probs_valid <- tryCatch({
    predict(models_list[[mn]], newdata = valid_set, type = 'prob')[, 'yes']
  }, error = function(e) { return(rep(0, length(actual_yes))) })

  if(any(is.na(probs_valid))) probs_valid[is.na(probs_valid)] <- 0

  f1_max <- 0
  best_th <- 0.5

  for(th in thresholds) {
    pred_yes <- probs_valid >= th
    tp <- sum(pred_yes & actual_yes, na.rm = TRUE)
    fp <- sum(pred_yes & !actual_yes, na.rm = TRUE)
    fn <- sum(!pred_yes & actual_yes, na.rm = TRUE)

    prec <- ifelse((tp + fp) == 0, 0, tp / (tp + fp))
    rec <- ifelse((tp + fn) == 0, 0, tp / (tp + fn))
    f1_val <- ifelse((prec + rec) == 0, 0, 2 * (prec * rec) / (prec + rec))

    if(is.na(f1_val)) f1_val <- 0
    if(f1_val > f1_max) { f1_max <- f1_val; best_th <- th }
  }
  best_th_list[[mn]] <- data.frame(Model = mn, Best_Threshold = best_th, F1 = f1_max)
}

results_opt <- dplyr::bind_rows(best_th_list) %>% arrange(desc(F1))
```

# Evaluasi & Winning Model
```{r}
eval_results_custom <- list()
actual_y <- valid_set$y

for(i in 1:nrow(results_opt)) {
  mn <- results_opt$Model[i]
  opt_th <- results_opt$Best_Threshold[i]

  probs_valid <- tryCatch({
    p <- predict(models_list[[mn]], newdata = valid_set, type = 'prob')
    if(!is.null(dim(p)) && "yes" %in% colnames(p)) { p[, 'yes'] } else { rep(0, length(actual_y)) }
  }, error = function(e) { rep(0, length(actual_y)) })

  if(length(probs_valid) != length(actual_y)) probs_valid <- rep(0, length(actual_y))
  probs_valid[is.na(probs_valid)] <- 0

  pred_custom <- ifelse(probs_valid >= opt_th, "yes", "no")
  pred_custom_factor <- factor(pred_custom, levels = c("no", "yes"))
  actual_factor <- factor(actual_y, levels = c("no", "yes"))

  # mode = "everything" untuk memunculkan Precision dan Specificity
  cm <- confusionMatrix(pred_custom_factor, actual_factor, positive = "yes", mode = "everything")

  # Memasukkan semua metrik ke dalam dataframe
  eval_results_custom[[mn]] <- data.frame(
    Model = mn,
    Optimal_Threshold = opt_th,
    Accuracy = cm$overall["Accuracy"],
    Precision = cm$byClass["Precision"],
    Sensitivity_Recall = cm$byClass["Sensitivity"],
    Specificity = cm$byClass["Specificity"],
    F1_Score = cm$byClass["F1"]
  )
}

# Menggabungkan hasil dan mengurutkan berdasarkan F1-Score tertinggi
eval_df_custom <- dplyr::bind_rows(eval_results_custom) %>% arrange(desc(F1_Score))

# Merapikan tampilan dengan menghapus rownames bawaan
rownames(eval_df_custom) <- NULL

# tabel lengkap
print(eval_df_custom)

# juara sejati
true_best_model <- eval_df_custom$Model[1]
true_best_th <- eval_df_custom$Optimal_Threshold[1]
cat('\nJUARA SEJATI:', true_best_model, '| F1-Score:', round(eval_df_custom$F1_Score[1], 4), '| Threshold:', true_best_th, '\n')
```

# Visualisasi Evaluasi Model

## Visualisasi Perbandingan Performa Model
```{r}
plot_eval <- eval_df_custom %>%
  drop_na(F1_Score) %>%
  dplyr::select(Model, Accuracy, F1_Score) %>%
  tidyr::pivot_longer(cols = c(Accuracy, F1_Score), 
                      names_to = "Metric", 
                      values_to = "Value")

# Plotting
p_compare <- ggplot(plot_eval, aes(x = reorder(Model, Value), y = Value, fill = Metric)) +
  geom_bar(stat = "identity", position = "dodge", alpha = 0.9, color = "white") +
  coord_flip(ylim = c(0, 1.1)) + 
  scale_fill_manual(values = c("Accuracy" = "grey70", "F1_Score" = "dodgerblue4")) +
  geom_text(aes(label = round(Value, 3)), 
            position = position_dodge(width = 0.9), 
            hjust = -0.1, size = 3.5, fontface = "bold") +
  theme_minimal() +
  labs(title = "Perbandingan Akurasi vs F1-Score antar Model",
       subtitle = "Model diurutkan berdasarkan performa terbaik (F1-Score)",
       x = "Model Algoritma", y = "Score (0 - 1)") +
  theme(legend.position = "bottom",
        axis.text.y = element_text(face = "bold", size = 11))

print(p_compare)
```

## Optimalisasi Treshold
```{r}
# Mengambil probabilitas prediksi dari model juara pada data validasi
final_model <- models_list[[true_best_model]]
probs_valid <- predict(final_model, newdata = valid_set, type = 'prob')[, 'yes']
actual_yes <- valid_set$y == 'yes'

# Kalkulasi ulang metrik untuk plotting
metrics_list <- list()
for(th in seq(0.30, 0.85, by = 0.02)) {
  pred_yes <- probs_valid >= th
  tp <- sum(pred_yes & actual_yes, na.rm = TRUE)
  fp <- sum(pred_yes & !actual_yes, na.rm = TRUE)
  fn <- sum(!pred_yes & actual_yes, na.rm = TRUE)
  prec <- ifelse((tp + fp) == 0, 0, tp / (tp + fp))
  rec <- ifelse((tp + fn) == 0, 0, tp / (tp + fn))
  f1_val <- ifelse((prec + rec) == 0, 0, 2 * (prec * rec) / (prec + rec))
  metrics_list[[length(metrics_list) + 1]] <- data.frame(
    Threshold = th, Precision = prec, Sensitivity = rec, F1_Score = f1_val
  )
}
metrics_df <- dplyr::bind_rows(metrics_list)

# Reshape data untuk ggplot
metrics_long <- metrics_df %>%
  pivot_longer(cols = c(Precision, Sensitivity, F1_Score), names_to = "Metric", values_to = "Value")

# Buat Plot
p_opt <- ggplot(metrics_long, aes(x = Threshold, y = Value, color = Metric)) +
  geom_line(size = 1) +
  geom_point(size = 2) +
  geom_vline(xintercept = true_best_th, linetype = "dashed", color = "black", size = 1) +
  annotate("text", x = true_best_th + 0.01, y = 0.8, label = paste("Optimal:", true_best_th), hjust = 0, fontface = "bold") +
  theme_minimal() +
  labs(title = paste("Threshold Optimization Plot (", true_best_model, ")", sep=""),
       subtitle = "Pergerakan F1-Score, Sensitivity, dan Precision",
       x = "Probability Threshold", y = "Score") +
  scale_color_brewer(palette = "Set1")

print(p_opt)
```

## ROC/AUC
```{r}
library(pROC)

# Ambil probabilitas dari model juara (Random Forest)
final_model <- models_list[[true_best_model]]
probs_valid <- predict(final_model, newdata = valid_set, type = 'prob')[, 'yes']

# Buat objek ROC
roc_obj <- roc(valid_set$y, probs_valid, levels = c("no", "yes"))
auc_val <- auc(roc_obj)

# Plot Kurva ROC
plot(roc_obj, main = paste("ROC Curve -", true_best_model), 
     col = "#1f77b4", lwd = 3, 
     print.auc = TRUE, 
     auc.polygon = TRUE, 
     grid = TRUE,
     auc.polygon.col = "#d3d3d355")
```

## Heatmap Confusion Matrix
```{r}
# Terapkan threshold pemenang
pred_custom <- ifelse(probs_valid >= true_best_th, "yes", "no")
pred_custom_factor <- factor(pred_custom, levels = c("no", "yes"))
actual_factor <- factor(valid_set$y, levels = c("no", "yes"))

cm <- confusionMatrix(pred_custom_factor, actual_factor, positive = "yes")
cm_table <- as.data.frame(cm$table)

p_cm <- ggplot(data = cm_table, aes(x = Reference, y = Prediction)) +
  geom_tile(aes(fill = Freq), color = "white") +
  scale_fill_gradient(low = "lightblue", high = "dodgerblue4") +
  geom_text(aes(label = Freq), vjust = 0.5, fontface = "bold", 
            color = ifelse(cm_table$Freq > (max(cm_table$Freq)*0.4), "white", "black"), size = 6) +
  theme_minimal() +
  labs(title = paste("Confusion Matrix Heatmap (Threshold ", true_best_th, ")", sep=""),
       subtitle = "Evaluasi pada Validation Set",
       x = "Actual Class (Reference)",
       y = "Predicted Class") +
  theme(axis.text = element_text(size = 12),
        axis.title = element_text(size = 14, face = "bold"))

print(p_cm)
```

## Variable Importance Plot
```{r}
library(gbm)

# Hitung Tingkat Kepentingan Fitur dari model juara
var_imp_model <- varImp(final_model, scale = TRUE)

imp_df <- as.data.frame(var_imp_model$importance)
imp_df$Feature <- rownames(imp_df)

# Ekstrak nama kolom metrik
metric_col <- names(imp_df)[1]

# Ambil Top 15 Fitur 
imp_top15 <- imp_df %>%
  arrange(desc(!!sym(metric_col))) %>%
  head(15)

p_varimp <- ggplot(imp_top15, aes(x = reorder(Feature, !!sym(metric_col)), y = !!sym(metric_col))) +
  geom_col(fill = "steelblue", color = "black", alpha = 0.8) +
  coord_flip() + 
  theme_minimal() +
  labs(title = paste("Top 15 Variable Importance (", true_best_model, ")", sep=""),
       subtitle = "Fitur paling berpengaruh terhadap prediksi target",
       x = "Fitur (Variabel)",
       y = "Tingkat Kepentingan (Importance Score)") +
  theme(axis.text.y = element_text(size = 10, face = "bold"))

print(p_varimp)
```

# Alignment dengan Dataset B & Final predict
```{r}
df_B <- read.csv("dataset_B.csv", stringsAsFactors = TRUE)

df_B_clean <- df_B %>%
  # Ubah unknown menjadi NA
  mutate(across(where(is.factor), ~na_if(as.character(.), "unknown"))) %>%
  # Lakukan transformasi lainnya yang sama persis di Dataset A
  mutate(education = ifelse(grepl("basic", as.character(education)), "basic", as.character(education))) %>%
  mutate(
    previous_contact = ifelse(pdays != 999, 1, 0),
    previous_contact = as.factor(previous_contact)
  ) %>%
  select(-pdays) %>%
  mutate(year = case_when(
    emp.var.rate > 0 ~ 2008,
    emp.var.rate <= 0 & emp.var.rate > -2 ~ 2009,
    emp.var.rate <= -2 ~ 2010
  )) %>%
  mutate(year = as.factor(year)) %>%
  mutate(across(where(is.character), as.factor)) %>%
  select(-duration)

# Alignment Factor Levels antara A dan B (hanya untuk kolom yang ada di kedua dataset)
for(col in names(df_clean)) {
  if(is.factor(df_clean[[col]]) && col %in% names(df_B_clean)) {
    # Paksa level kategori di B agar sama persis dengan A
    df_B_clean[[col]] <- factor(df_B_clean[[col]], levels = levels(df_clean[[col]]))
  }
}

# Transformasi Dummy
df_B_transformed <- as.data.frame(predict(dummies, newdata = df_B_clean, na.action = na.pass))

# Ganti nilai NA hasil dari 'unknown' di matriks dummy menjadi 0
df_B_transformed[is.na(df_B_transformed)] <- 0

# Hapus kolom NZV jika ada
if(exists("nzv_cols") && length(nzv_cols) > 0) {
  df_B_transformed <- df_B_transformed[, -nzv_cols, drop = FALSE]
}

# apus kolom yang memiliki multikolinearitas
if(exists("highlyCorDescr") && length(highlyCorDescr) > 0) {
  df_B_transformed <- df_B_transformed[, -highlyCorDescr, drop = FALSE]
}

# PREDIKSI
final_model <- models_list[[true_best_model]]
pred_prob_B <- predict(final_model, newdata = df_B_transformed, type = "prob")[, "yes"]
pred_class_B_custom <- ifelse(pred_prob_B >= true_best_th, "yes", "no")

# Membuat dataframe baru hanya dengan kolom 'id' dan 'y_pred'
df_submission <- data.frame(
  id = 1:nrow(df_B),
  y_pred = pred_class_B_custom
)

# Simpan Hasil Sesuai Format
write.csv(df_submission, "Hasil_Prediksi_Format_Submission.csv", row.names = FALSE)
cat("\nFile 'Hasil_Prediksi_Format_Submission.csv' berhasil dibuat sesuai format tugas.\n")
```


